【裁判字號】    97,易,1184
【裁判日期】    980619
【裁判案由】    詐欺
【裁判全文】
臺灣高雄地方法院刑事判決              97年度易字第1184號
公  訴  人  臺灣高雄地方法院檢察署檢察官
被      告  己○○
選任辯護人  林瑑琛律師
上列被告因詐欺案件，經檢察官提起公訴（96年度偵續字第496
號），本院判決如下：
    主  文
己○○犯詐欺取財罪，處有期徒刑參月，如易科罰金，以新臺幣
壹仟元折算壹日。
其他被訴詐欺取財新臺幣貳拾萬元部分，無罪。
    事  實
一、己○○於民國94年10月間，因甲○○之配偶丁○向其借款尚
    積欠新臺幣（下同）100 餘萬元未清償，遂提出其所持有之
    丁○簽發用以擔保借款之面額與借款金額相同之支票及本票
    影本向甲○○催討丁○之欠款，甲○○因而陸續代丁○清償
    積欠己○○之借款，並依照清償之金額陸續向己○○索回丁○所簽發用以擔保借款之支票及本票正本，至95年12月間，
    甲○○共代丁○償還己○○105 萬元。詎己○○明知其所持
    有票據號碼0000000 號、發票人為丁○、面額15萬元、發票
    日為94年9 月20日、到期日為94年9 月30日之本票1 紙，所
    擔保之15萬元債務，業經丁○於94年9 月30日清償完畢，惟
    其尚未將上開本票返還丁○，竟意圖為自己不法之所有，基
    於詐欺取財之犯意，於96年4 月25日將上開本票影本1 紙，
    交予不知情之丙○○持向甲○○佯稱該本票係丙○○之友人
    向其借款，質押在丙○○處云云，要求甲○○清償票款，致
    甲○○陷於錯誤，先後於96年4 月26日、同年5 月2 日、同
    年5 月7 日、同年5 月8 日，共交付15萬元予丙○○及不知
    情之方亭懿（原名方麗萍），丙○○及方亭懿收受上開款項
    轉交予己○○後，己○○遂將上開15萬元本票正本交由丙○○於96年5 月8 日交還予甲○○。嗣甲○○發覺有異，經向
    丙○○詢問得知該本票持有人原係己○○，始悉上情。
二、案經甲○○訴由臺灣高雄地方法院檢察署檢察官偵查起訴。
    理  由
壹、證據能力方面：
一、證人甲○○於檢察事務官調查時所為陳述之證據能力：
    按被告以外之人於檢察事務官、司法警察官或司法警察調查
    中所為之陳述，與審判中不符時，其先前之陳述具有較可信
    之特別情況，且為證明犯罪事實存否所必要者，得為證據，
    刑事訴訟法第159 條之2 定有明文。證人即告訴人甲○○於
    檢察事務官調查時，對於就被告向其催討丁○之欠款，其代
    丁○向被告清償欠款，其向丁○求證之內容及被告交還丁○
    所開立之支票及本票之時間、經過等主要待證事實部分之證
    述內容，較其在本院審判中作證時詳細，而有不符之情形。
    本院審酌人之記憶力因其年齡而有衰退現象，上開證人於檢
    察事務官調查時之證述距案發日較近，當時記憶自較深刻，
    可立即反應所知，不致因時隔日久而遺忘案情，亦較無審判
    時來自被告同庭在場之壓力，應認證人甲○○先前所為陳述
    ，其外部附隨之環境或條件，具有較可信之情況，且為證明
    被告犯罪存否所必要，是證人即告訴人甲○○於檢察事務官
    調查時所為之陳述，有證據能力。
二、證人丁○、甲○○、丙○○於檢察官訊問時陳述之證據能力
    ：
    按被告以外之人於偵查中向檢察官所為陳述，除顯有不可信
    之情況者外，得為證據，同法第159 條之1 第2 項定有明文
    。證人丁○、甲○○、丙○○於檢察官偵查中所為之陳述，
    均經具結而為證述，查無檢察官在偵查時有不法取供之情形
    ，且證人丁○、甲○○業經本院行交互詰問程序，被告之對
    質詰問權已獲得保障，依上說明，證人丁○、甲○○、丙○○於偵查中之證詞自均具有證據能力。
三、證人即告訴人甲○○於96年8 月13日檢察事務官調查時提出
    之還款明細表、證人丙○○給被告之紙條之證據能力：
  (一)按被告以外之人（包括證人、鑑定人、告訴人、被害人及共
    同被告等）於審判外之陳述雖不符刑事訴訟法第159 條之1
    至之4 等4 條之規定，而經當事人於審判程序同意作為證據
    ，法院審酌該言詞陳述或書面陳述作成時之情況，認為適當
    者，亦得為證據；當事人、代理人或辯護人於法院調查證據
    時，知有刑事訴訟法第159 條第1 項不得為證據之情形，而
    未於言詞辯論終結前聲明異議者，視為有前項之同意，同法
    第159 條之5 定有明文。本件證人甲○○於96年8 月13日檢
    察事務官調查時提出之還款明細表（見臺灣高雄地方法院檢
    察署96年度他字第5646號偵查卷《下稱他字卷》第57至58頁
    ），及證人丙○○給被告之紙條（見臺灣高雄地方法院檢察
    署96年度偵續字卷第496 號偵查卷《下稱偵續字卷》第54頁
    ），均為被告以外之人於審判外所為之書面陳述，雖屬傳聞
    證據，惟經查無刑事訴訟法第159 條之1 至第159 條之4之
    傳聞證據例外情形，且於本院審判言詞辯論終結前，檢察官
    、被告、辯護人均未聲明異議（本院97年度易字第1184號卷
    《下稱本院易字卷》第101 、102 頁），本院審酌該書面陳
    述作成時並無不當取供之情況，且為證人甲○○依照其還款
    給被告之過程所整理之紀錄，認為適當，得為證據。
貳、實體方面：
一、有罪部分（15萬元本票部分）：
  (一)訊據被告己○○固不否認有拿上開15萬元本票影本交予丙○○，使其持向告訴人甲○○索討丁○積欠之15萬元債務，惟
    矢口否認涉有上開詐欺取財犯行，辯稱：甲○○及丁○在96
    年4 月25日前，尚未清償此15萬元借款，伊未告訴甲○○伊
    尚持有丁○簽發之上開15萬元本票，係因丁○叫伊不要告訴
    甲○○太多；因在伊叫丙○○拿票去向甲○○催討之前1 、
    2 個月，甲○○告訴伊他沒錢了，過一陣子再還伊錢，後來
    丙○○打電話給伊說他沒有錢吃飯，伊始拿該15萬元本票叫
    丙○○去向甲○○要錢，伊告訴丙○○，丁○有欠伊錢，伊
    標會還金主，若有要回來，伊可以借丙○○6 、7 萬元開泡
    沫紅茶店，嗣後丙○○要到之15萬元，伊前後僅收到約7萬
    餘元云云。選任辯護人則為被告辯稱：由於丁○係以其在安
    泰銀行前金分行之支票向被告調錢，而丁○當時每月使用支
    票數量均有30張以上，丁○向被告借錢時曾稱因其尚未領取
    新支票簿，要求先開立本票，嗣領取新支票簿後再補開支票
    ，告訴人所稱丁○開立之支票15萬元已於94年9 月30日兌現
    ，被告卻未返還15萬元本票乙節，即可能係因被告在94年9
    月30日支票兌現後，抽取另張未補開支票之15萬元本票退還
    丁○，致事後發生被告以94年9 月30日到期之15萬元本票向
    丁○催討債權云云。
  (二)經查：
  1.被告於94年10月間，因告訴人之配偶丁○向其借款尚有100
    餘萬元未清償，被告遂提出其所持有之丁○簽發用以擔保借
    款之面額與借款金額相同之支票及本票影本，向告訴人催討
    丁○之欠款，告訴人因而陸續代丁○清償積欠被告之借款，
    並依照清償之金額，向被告索回丁○所簽發用以擔保借款之
    支票、本票正本，至95年12月間，告訴人共償還被告105 萬
    元。被告於96年4 月25日將其所持有，丁○簽發之票據號碼
    0000000 號、面額15萬元、發票日94年9 月20日、到期日94
    年9 月30日本票（下稱系爭15萬元本票）影本1 紙，交予不
    知情之丙○○持向告訴人佯稱該本票係丙○○之友人向其借
    款，質押在丙○○處云云，要求告訴人清償票款，致告訴人
    先後於96年4 月26日、同年5 月2 日、同年5 月7 日、同年
    5 月8 日，共交付15萬元予丙○○及不知情之方亭懿（原名
    方麗萍），丙○○將收取之款項交予被告後，被告遂將系爭
    15萬元本票正本交由丙○○於同年5 月8 日交還予告訴人等
    情，業據被告於偵查及本院供稱：因為丙○○打電話給伊，
    說他沒有錢吃飯，故伊於96年4 月25日拿15萬元本票影本給
    丙○○，叫他拿去向甲○○要錢，若有要到就分一半借給他
    開泡沫紅茶店，甲○○先後有拿15萬元給丙○○等語（見偵
    續字卷第17頁、本院易字卷第22、110 頁），核與證人即告
    訴人甲○○於偵查中證稱：96年4 月25日丙○○拿15萬元丁○本票影本給伊看，要伊清償，協調後伊在96年4 月26日還
    他2 萬元，伊當時不知道這張票是從被告處過來的，伊以為
    是伊太太在外面另一項債務，金主找丙○○向伊要債，但最
    後3 筆3 萬、2 萬、8 萬他要求伊提前在96年5 月8 日前還
    完，等伊還完後，伊才開始懷疑是被告要他來收的，伊有問
    丙○○，在電話中丙○○說是被告將票交給他，並指導丙○○要如何向伊要錢等語（見偵續字卷第15頁），於本院證稱
    ：丙○○找伊時是拿本票影本，隔天伊有請他在本票影本後
    面簽字，15萬元還完後，本票是丙○○交給伊；丙○○拿15
    萬元本票向伊要錢時，伊一看就知道是丁○的筆跡，伊有問
    丁○外面是否還有欠款，她說應該沒有，伊還有看到本票後
    面有伊之背書，但其實不是伊背書的，當天伊有打手機問被
    告，被告說丙○○拿的本票與他沒有關係；伊認為票據無因
    ，有可能是被告流出去的，故伊還是願意支付本票款項15
    萬元；當時丙○○說他有1 朋友拿這張本票向他調錢，伊問
    丙○○說是否為姓蔡的拿過來的，丙○○說不是；因為丙○○要錢的方式與被告雷同，故伊就起疑，在伊還完15萬元後
    ，伊一直打電話問丙○○，最後他有跟伊說是被告交票給他
    等語（見本院易字卷第47、53、54頁），及證人丙○○於偵
    查中具結證稱：伊於96年4 月25日持丁○名義之15萬元本票
    影本向甲○○要求清償，是被告將本票影本給伊，要伊持向
    甲○○要錢，甲○○96年8 月13日提出之清償表單編號16
    、17、18、19所示4 筆清償之金額、時間、地點均實在，96
    年4 月25日當天被告載伊到甲○○住所外面，只有伊進去，
    伊對甲○○說這張本票是伊朋友向伊調錢，押在伊處，要向
    甲○○要錢，是被告叫伊配合他做，款項收完後伊將錢交給
    被告，被告給伊共3 萬9000元酬勞等語（見偵續字卷第15
    至16頁）情節大致相符，並有告訴人製作之還款明細表1 紙
    、本票影本4 紙、支票影本3 紙、收據影本4 紙、系爭15萬
    元本票影本1 紙（見他字卷第57、58頁、第6 至14頁上方）
    在卷為憑，堪以認定。
  2.由被告於本院供稱：丁○跳票之前，都是同時開支票及本票
    ，伊有請丁○在本票後面簽他先生的姓名、身分證字號；有
    1 、2 次她只開本票給伊，並說之後要補支票給伊，但是後
    來都沒有補開給伊，伊後來才知道這1 、2 次先開本票再開
    支票的情形是在丁○跳票之後等語（見本院易字卷第46、10
    5 頁），與證人丁○於偵查中證稱：伊在同一次的借款，本
    票的到期日與支票的發票日為同一日，就表示是該次借款所
    開立的兩張票據等語（見偵續字卷第44頁）相符，可知丁○
    在跳票前向被告借款時，有同時簽發支票與本票各1 紙作為
    擔保之情形，而丁○在安泰銀行前金分行之帳號0000000000
    00號帳戶，首次退票日為94年10月4 日，於94年10月28日列
    為拒絕往來並結清乙節，有該行97年8 月6 日號函及檢送之
    交易明細表在卷為憑（見本院審易字卷第44至46頁），核對
    系爭15萬元本票之發票日為94年9 月20日、到期日為94年9
    月30日，有該本票影本在卷為憑（見他字卷第14頁上方），
    足認系爭15萬元本票所擔保之借款時間為94年9 月20日，是
    在丁○94年10月4 日跳票之前，則丁○此次借款時，應係同
    時簽發15萬元同額支票及本票各1 紙以供擔保，丁○於該次
    借款所簽發之支票發票日與系爭15萬元本票之到期日同為94
    年9 月30日。
  3.證人丁○於偵查中證稱：伊有開立15萬元的本票給被告，該
    次借款伊已於94年9 月30日清償，同1 次借款之同額支票（
    發票日為94年9 月30日）應該已被被告軋進伊在安泰銀行前
    金分行的帳戶（9341-1) 內，但是同次借款的15萬元本票，
    被告當時沒有還伊，而在96年4 月25日交給丙○○向伊先生
    要錢等語（見偵續字卷第44頁），已證述其有兌現支票，清
    償向被告借貸之15萬元債務，被告並未歸還其所簽發同額本
    票之情事。佐以安泰商業銀行前金分行97年3 月24日、安前
    作字第0976000156號函，檢送之該行存戶丁○自93年1 月起
    至97年3 月17日止之存款明細所示，丁○在該行之00000000
    0000號帳戶於94年9 月30日確有1 筆兌現支票號碼374592號
    、金額15萬元之紀錄（見偵續字卷第57、66頁），且該紙支
    票之託收人帳號為00000000000 、託收人為己○○（即被告
    ）、發票日為94年9 月30日、兌付日為94年9 月30日，有安
    泰商業銀行前金分行97年4 月8 日安前作字第0976000186號
    函及檢送之該紙支票正、反面影本1 紙（見偵續字卷第71至
    27頁）附卷為憑，而被告提出之臺灣企銀成功分行帳號0000
    0000000 號活期儲蓄存款存摺影本，亦有載明被告於94 年9
    月29日託收到期日為94年9 月30日之支票，及該帳戶於94年
    9 月30日「次轉本0000000 」存入15萬元之紀錄（見本院審
    易字卷第33、38、41頁），堪認系爭15萬元本票擔保之借款
    ，確經丁○於94年9 月30日，以兌現支票號碼374592號支票
    之方式清償完畢。被告辯稱告訴人與丁○在96年4 月25日以
    前，尚未清償系爭15萬元借款云云，顯非實在。
  4.再者，被告於本院供稱：丁○向伊借錢，還錢時都是直接匯
    入伊之銀行帳戶，伊去提領出來還人家，也曾經拿她的支票
    去兌現，她不曾拿現金給伊；丁○存款進去，伊就領出來等
    語（見本院易字卷第109 、101 頁），參以被告提出之臺灣
    企銀成功分行帳號00000000000 號己○○活期儲蓄存款存摺
    影本1 份內容觀之，被告於94年10月4 日丁○跳票前，有持
    續以該帳戶託收丁○所簽發支票之紀錄（本院審易字卷第41
    頁），則被告對於系爭15萬元本票所擔保之15萬元借款，已
    由丁○於94年9 月30日以兌現同額支票之方式清償之事實，
    不能諉為不知。又被告於本院供稱：丁○還款後，她開給被
    告之支票、本票，丁○會到其公司拿等語（見本院易字卷第
    109 頁），而證人丁○於本院證稱：伊還錢後，被告不一定
    會將票還伊，他有時會告訴伊下次再拿票，那時伊跟被告借
    貸關係頻繁，伊沒有要求每次還錢，被告就要將票還給伊等
    語（見本院易字卷第39頁），並於偵查中證述：伊於94年9
    月30日清償15萬元借款後，被告未將同次借款之15萬元本票
    還伊等語（見偵續字卷第44頁），堪認被告確實未於丁○94
    年9 月30日還款15萬元後，將系爭15萬元本票歸還。是以，
    被告明知丁○已清償本件15萬元借款，卻未將系爭15萬元本
    票交還丁○，竟於96年4 月25日將系爭15萬元本票影本交由
    丙○○，持向告訴人佯稱此本票係丙○○之友人向丙○○調
    錢，質押在丙○○處云云，向告訴人要求清償，自難謂被告
    無詐欺取財之犯意。選任辯護人雖為被告辯稱：告訴人所稱
    丁○開立之支票15萬元已於94年9 月30日兌現，被告卻未返
    還15萬元本票乙節，即可能係因被告在94年9 月30日支票兌
    現後，抽取另張未補開支票之15萬元本票退還丁○，致事後
    發生被告以94年9 月30日到期之15萬元本票向丁○催討債權
    云云，惟如前所述，被告供稱丁○跳票之前，借款都是同時
    開支票及本票，丁○跳票後，始有單獨開立本票借款之情形
    ，則被告於94年9 月30日支票兌現時，應尚未持有丁○為借
    款單獨開立之本票，且無證據證明丁○有他筆15萬元借款未
    開立支票之情形，此項辯解，委無足採。
  5.被告固於偵查中辯稱：系爭15萬元本票是丁○透過伊向伊朋
    友借15萬元，沒有開支票給伊，伊當時向伊朋友調15萬元給
    他，將本票交給調錢給伊之朋友，後來因為伊標會標了15萬
    元還伊朋友，他就把本票還給伊云云（偵續字卷第16頁），
    於本院供稱：伊借給丁○的錢是伊向乙○○及她同學調用的
    等語（本院易字卷第106 頁），並提出會單1 紙為佐（見本
    院審易字卷第95頁）。惟查，被告於本院供稱丁○是在跳票
    後，始有單獨開立本票借款之情形（本院易字卷第21、105
    頁），而系爭15萬元本票之發票日為94年9 月20日，在丁○
    94 年10 月4 日跳票之前，則被告辯稱系爭15萬元本票之借
    款，丁○未簽發支票云云，即不可採。又證人乙○○於本院
    證稱：丁○每次向伊借款都是透過被告，伊每次借款都有拿
    到票，被告曾經標會還伊錢，約還了10萬元左右，伊與丁○
    之金錢往來都是透過被告，伊沒有直接與丁○有金錢往來；
    丁○借錢後期因為沒有支票可以用，會單獨開本票借錢，丁○在跳票前開支票較多，本票較少，伊只知道丁○後面說她
    要申請支票，所以先開本票，支票申請下來再換本票回去，
    之前沒說過；伊所有的票其實都是被告保管的等語（本院易
    字卷第56至58、60、61頁），關於被告標會還款之金額，與
    丁○簽發之票據究係由被告保管或由乙○○保管等節，與被
    告所述不符，被告辯稱系爭15萬元本票，係由其標會以會款
    償還金主，金主始將系爭15萬元本票歸還云云，亦非可採。
  6.證人丙○○於偵查中證述：96年4 月25日當天被告將系爭15
    萬元本票給伊，要伊持向甲○○要錢，被告載伊到甲○○住
    處外面，只有伊進去，被告在外面等，該本票不是被告或其
    他人向伊調錢而押在伊處，是被告直接交給伊，叫伊配合他
    做，因為被告知道甲○○何時有錢會進來等語（見偵續字卷
    第16頁），已證述係被告委其向甲○○收取票款。被告雖辯
    稱：伊未載丙○○去甲○○住處，伊寫地址給丙○○，他自
    己與他女朋友去找的云云（見本院易字卷第112 頁），惟被
    告自承其不識字（見本院易字卷第22頁），如何寫地址給丙○○？被告所辯並不合理，應以證人丙○○之證述較為可採
    。又依證人丙○○前揭證詞，固可認定係被告要求丙○○編
    造不實事由向告訴人收取票款，然並無證據證明丙○○知悉
    被告與告訴人及丁○間之債權債務關係，且參酌被告所述證
    人丙○○寫好塞在其住處門下之字條內容「如果你不和我連
    絡，我就全盤托出你是主謀，我和我女朋友是完全不知情況
    下，受你所託去收取帳款。請你別自誤，況且甲○○也同意
    私下和解處理。」等語（見偵續字卷第54頁、本院易字卷第
    102 頁），應認證人丙○○於向告訴人收取票款時，並不知
    情丁○已清償此筆債務之情事。
  7.綜上所述，被告此部分所辯均不可採，本件事證明確，被告
    此部分詐欺取財犯行堪以認定，應依法論科。
  (三)核被告所為，係犯刑法第339 條第1 項詐欺取財罪。被告利
    用不知情之丙○○向告訴人為詐欺取財行為，係間接正犯。
    爰審酌被告明知告訴人為丁○清償欠款，不了解丁○財務狀
    況，竟認為有機可乘，利用不知情之丙○○，持其未歸還丁○之系爭15萬元本票，向告訴人詐取15萬元之犯罪動機、目
    的、方法及其所獲取之財物，且犯後飾詞卸責，未見悔意，
    迄今未與告訴人和解等一切情狀，量處如主文所示之刑，並
    諭知易科罰金之折算標準。
二、無罪部分（20萬元本票部分）：
  (一)公訴意旨另以：被告己○○意圖為自己不法之所有，基於詐
    欺取財之犯意，於95年4 月間告訴人甲○○為其妻丁○清償
    其中一筆20萬元借款時，己○○僅返還丁○所簽發之支票，
    但未將同一筆借款丁○另簽發之同額本票（票據號碼000000
    0 號，面額20萬元，到期日94年10月17日）返還告訴人，嗣
    於95年12月1 日至2 日間某時，告訴人在高雄市○○區○○
    路266 號將丁○上開債務所餘4 萬元借款清償完畢後，被告
    竟持前開未返還之票號0000000號本票1紙向告訴人佯稱，丁○尚有借款未償還要求清償債務，致告訴人陷於錯誤，於96
    年1月至4月間，陸續共交付20萬元予被告。因認被告此部分
    涉犯刑法第339條第1項詐欺取財罪嫌云云。
  (二)按犯罪事實應依證據認定之，無證據不得認定犯罪事實；不
    能證明被告犯罪者，應諭知無罪之判決，刑事訟訴法第154
    條第2 項、第301 條第1 項分別定有明文。次按刑事訴訟法
    上所謂定犯罪事實之證據，係指足以認定被告確有犯罪行為
    之積極證據而言，該項證據自須適合於被告犯罪事實之認定
    ，始得作為斷罪之資料，而認定不利於被告之事實，須依積
    極證據，苟積極證據不足為不利於被告事實之認定時，即應
    為有利於被告之認定，更不必有何有利之證據（參照最高法
    院29年上字第3105號、30年上字第816 號判例）。又告訴人
    之告訴，係以使被告受刑事追訴為目的，其指訴是否與事實
    相符，仍應調查其他證據，以資審認，必被害人所述被害情
    形，無瑕疵可擊，且就其他方面調查，又與事實相符，始足
    據為有罪判決之基礎（最高法院81年度臺上字第3539號判決
    參照）。
  (三)公訴人認被告涉犯上開詐欺取財犯行，無非係以被告於偵查
    中之供述、證人即告訴人甲○○之指訴、證人丁○於偵查中
    之證述，並有支票、本票影本在卷，為其主要論據。
  (四)訊據被告己○○，固不否認於96年1 月至4 月間，每月向告
    訴人收取5 萬元，共20萬元之事實，惟堅決否認有何詐欺取
    財犯行，辯稱：丁○向伊借錢雖會簽本票及支票給伊，但丁○第1 張支票跳票後，她就只拿本票來向伊借錢，伊去找丁○要錢，是甲○○主動說他要清償，他清償多少錢，伊就拿
    相同金額之支票、本票還他，因為伊不識字，故伊不知道是
    拿何時的支票及本票還給他等語。
  (五)經查：
  1.被告於95年12月1 日至2 日間某時，在告訴人位於高雄市○○區○○路266 號住處，向告訴人提示1 紙丁○簽發之20萬
    元本票，要求告訴人清償債務，告訴人因而自96年1 月起至
    96年4 月止共清償被告20萬元，被告遂於96年1 月間某日將
    票號0000000 號丁○簽發之20萬元本票交還予告訴人之事實
    ，業據被告於本院供稱：甲○○於96年1 月至4 月每月還伊
    5 萬元，共還20萬元等語（本院易字卷第108 頁），於偵查
    中供稱：伊有在左營對甲○○說有其他金主逼伊還錢，要甲○○還伊20萬元；伊記不清楚是否於96年1 月甲○○在愛河
    邊的家樂福還伊5 萬元，伊交給他20萬元本票，但只要他有
    還清，伊就會把票還給他等語（偵續字卷第17頁），核與證
    人即告訴人甲○○於偵查中證稱：伊於95年12月1 日或2 日
    返還4 萬元給被告時，被告提示4 張票據正本給伊看，其中
    1 張是伊名義之30萬元支票，另外3 張本票是丁○名義簽發
    之金額為20萬、15萬、30萬元本票，被告說丁○在外面開了
    不少票，金主又拿了1 張20萬元的丁○本票過來，要伊還要
    再還錢，被告說另外3 張票是伊已經還清的票，但不能馬上
    還給伊，金主有要求他要用票作為擔保，放在他那邊，他當
    時只叫伊清償20萬元本票之部分，伊自96年1 月起至96年4
    月止共清償20萬元給被告等語（見偵續字卷第14頁），及於
    本院證稱：伊還沒還票號0000000 號本票之20萬元時，被告
    手上有4 張票，1 張是伊之支票，3 張是丁○的本票，後來
    伊4 次分期還錢時，除了第3 次被告沒有還伊票外，其他都
    有還票，被告一共還給伊1 張伊之支票、1 張丁○的20萬元
    本票及1 張30萬元本票等語（本院易字卷第52頁）大致相符
    並有還款明細表、丁○簽發之票據號碼0000000 號20萬元本
    票影本各1 紙（見他字卷第15頁下方、第57至58頁）在卷為
    憑，堪以認定。
  2.證人即告訴人甲○○固於偵查中證稱：伊於95年4 月5 日在
    左營文府路還被告20萬元，被告雖歸還20萬元支票及本票各
    1 張，惟其中本票應是伊於94年10月18日在左營文府路還被
    告20萬，被告僅歸還20萬元支票，應還未還之本票云云（他
    字卷第4 頁），於本院證稱：94年10月18日伊第1 次還被告
    20萬元時，被告有還伊1 張支票，之後都是還伊支票及本票
    各1 張，伊經過比對支票發票日及本票到期日後，認為第1
    次還有本票擔保，依常理，不可能同1 天借2 筆款項，且第
    2 次伊還錢時，被告有告訴伊丁○借錢時，都是開1 張支票
    及1 張本票云云（本院易字卷第50至52頁），指訴被告向其
    詐騙20萬元，並提出丁○簽發之安泰商業銀行前金分行支票
    號碼AN0000000 號20萬元支票、票據號碼0000000 號20萬元
    本票影本各1 紙為佐（他字卷第15頁上方、下方）。惟查：
  (1)證人丁○固於偵查中證稱：被告於96年1 月返還之票號0000
    000 、金額20萬元本票之到期日是94年10月17日，與被告於
    95年4 月間交付之票號0000000 、金額20萬元支票之發票日
    是同1 天，所以可以判斷被告所持有之0000000 號本票之債
    務，已於95年4 月間由告訴人清償完畢云云（偵續字卷第45
    頁）。惟由證人丁○於本院證稱：伊有在同一天向被告多次
    借款，伊不記得不同筆借款是否會開同一天到期的票；本票
    發票日是借款當天之日期，到期日通常是借款當天再加10日
    等語（本院易字卷第41、42頁），可知本案被告交還給告訴
    人之票號0000000 、發票日94年10月12日、發票人丁○、金
    額20萬元本票，其到期日94年10月17日，雖與票號0000000
    號支票之發票日94年10月17日相同，惟二者是否為同一日之
    同一筆借款，即非無疑。
  (2)證人丁○於偵查中證稱：伊向被告借錢時，同1 次借款不是
    支票、本票一起交給他，就是只有交支票給他等語（見偵續
    字卷第44頁），本院證稱：伊支票跳票之前，有單獨開支票
    或本票之紀錄等語（本院易字卷第38頁），證人甲○○於本
    院亦證稱：丁○一開始向被告借錢時，是單純用支票借等語
    （本院易字卷第53頁），可知證人丁○向被告借錢時，有單
    獨開立支票之情形，而卷內並無證據證明被告於94年10月18
    日交還告訴人之20萬元支票之發票日為何？丁○有無簽發本
    票作為擔保？自不能僅因被告嗣後於告訴人還款時，有同時
    返還同額支票及本票各1 紙之情形，遽認94年10月18日告訴
    人返還被告20萬元時，被告僅交付告訴人1 紙20萬元安泰銀
    行支票，尚有同額20萬元本票未返還。
  (3)被告於本院供稱：丁○向伊借錢都是1 次開支票及本票給伊
    ，在丁○跳票之後，有1 、2 次只有開本票再補支票之情形
    ，但是後來都沒有補開給伊，然後就一直欠伊錢等語（本院
    易字卷第105 頁），核與證人乙○○於本院證稱：丁○有向
    被告說確實借款數字不要讓她先生知道；丁○跳票後再借錢
    時，她說她要開本票再拿她的支票或她先生的支票換回本票
    ，結果沒有，擔保票據是丁○交給被告，再由被告交給伊；
    丁○借款之後期因為丁○沒有支票可以用，會單獨開本票借
    錢，丁○說她要申請支票，所以先開本票，支票申請下來再
    換本票回去等語（本院易字卷第56、58、60頁）相符。如前
    所述，丁○於安泰商業銀行前金分行首次退票日為94年10月
    4 日，而票號0000000 號本票之發票日為94年10月12日，已
    在丁○跳票之後，則不能排除系爭票號0000000 號本票，為
    丁○跳票後，為擔保向被告之借款而單獨簽發之可能。則被
    告辯稱系爭票號00 00000號本票所擔保之20萬元本票，丁○
    並未簽發支票等語，亦非無據。自難認被告持系爭票號0000
    000 號本票，要求告訴人代為清償丁○之20萬元借款，有何
    詐欺取財之犯行。
  (4)從而，除證人即告訴人之證述，因缺乏相關證據為佐，尚難
    遽為被告不利之認定。
  (六)綜上所述，被告所辯非全然無據，檢察官所為舉證，不足以
    證實被告確有此部分詐欺取財犯行，本院復查無其他積極證
    據足認被告有檢察官所指上述犯行，依前揭說明，此部分自
    應為被告無罪之諭知。
據上論斷，應依刑事訴訟法第229 條第1 項前段、第301 條第1
項，刑法第339 第1 項、第41條第1 項前段，刑法施行法第1 條
之1 ，判決如主文。
本案經檢察官戊○○到庭執行職務。
中    華    民    國    98    年    6     月    19    日
                  刑事第六庭  審判長法  官  李璧君
                                    法  官  曾仁勇
                                    法  官  曾鈴
以上正本證明與原本無異。
如不服本判決應於收受送達後10日內向本院提出上訴書狀，並應
敘述具體理由；如未敘述上訴理由者，應於上訴期間屆滿後20日
內向本院補提理由書（均須按他造當事人之人數附繕本）「切勿
逕送上級法院」。
中    華    民    國    98    年    6     月    24    日
                                    書記官  李月君
附錄本判決論罪科刑法條：
中華民國刑法第339 條（普通詐欺罪）
意圖為自己或第三人不法之所有，以詐術使人將本人或第三人之
物交付者，處5 年以下有期徒刑、拘役或科或併科1 千元以下罰
金。
以前項方法得財產上不法之利益或使第三人得之者，亦同。
前二項之未遂犯罰之。


司法院資訊處製作；財團法人民間司法改革基金會備份。
